臺灣新竹地方法院民事判決　　　　　　　 94年度訴字第228號
原　　　告　　甲○○
訴訟代理人　　彭火炎律師
　　　　　　　張玉琳律師
被　　　告　　丙○○
兼訴訟代理人　戊○○
被　　　告　　丁○○
被　　　告　　乙○○
上列當事人間分割共有物事件，本院於民國94年8月24日辯論終
結，判決如下：
    主  文
兩造共有坐落新竹縣竹東鎮○○段三五地號，地目田，面積伍仟
零陸拾伍點肆捌平方公尺土地，分割方法如下：如附圖所示Ａ部
分土地，面積玖佰肆拾玖點柒捌平方公尺，由被告丙○○取得；
如附圖所示Ｂ部分土地，面積壹仟貳佰陸拾陸點參陸平方公尺由
原告甲○○取得；如附圖所示Ｃ部分土地，面積玖佰肆拾玖點柒
捌平方公尺，由被告丁○○取得；如附圖所示Ｄ部分土地，面積
玖佰肆拾玖點柒捌平方公尺，由被告乙○○取得；如附圖所示Ｅ
部分土地，面積玖佰肆拾玖點柒捌平方公尺，由被告戊○○取得
。兩造共有坐落新竹縣竹東鎮○○段三五之一地號，地目田，面
積伍仟零陸拾伍點伍肆平方公尺土地，分割方法如下：如附圖所
示Ｆ部分土地，面積玖佰肆拾玖點柒玖平方公尺，由被告丁○○
取得；如附圖所示Ｇ部分土地，面積玖佰肆拾玖點柒玖平方公尺
由被告丙○○取得；如附圖所示Ｈ部分土地，面積玖佰肆拾玖點
柒玖平方公尺，由被告戊○○取得；如附圖所示Ｉ部分土地，面
積壹仟貳佰陸拾陸點參捌平方公尺，由原告甲○○取得；如附圖
所示Ｊ部分土地，面積玖佰肆拾玖點柒玖平方公尺，由被告乙○○取得。
訴訟費用由被告丙○○、戊○○、丁○○、乙○○各負擔十六分
之三，餘由原告負擔。
    事實及理由
一、原告主張：
（一）新竹縣竹東鎮○○段35地號、35之1地號土地，係兩造於
      87年8月8日因繼承父親林澄添遺產而取得，登記為分別共
      有，原告應有部分均為4分之1，各被告之應有部分則均為
      16 分之3。系爭土地依法得為分割，且無依使用目的不能
      分割之情事，亦無不為分割之約定，惟幾經原告請求分割
      ，始終未獲被告同意。原告自得依民法第823條規定，請
      求分割。
（二）為使兩造分割後土地發揮最大經濟效益，建請將系爭2筆
      土地合併分割。若被告不同意合併分割，原告盼能分得如
      新竹縣竹東地政事務所94年4月28日東地所測鵬字第
      0940001818號函所附附丈成果圖方案三所示Ｅ、Ｆ部分土
      地。其餘各筆則由被告自行選取或依長幼年序分受，日後
      再自行交換合併分得之土地，作最利於土地使用之調配，
      符合兩造最大經濟利益。若本院認應依兩造當庭抽籤所得
      位置分割本件土地，原告亦不反對。裁判費用應由兩造依
      應有部分比例分擔。
    並聲明：新竹縣竹東鎮○○段第35地號、35之1地號田地，
    准如新竹縣竹東地政事務所94年4月24日複丈成果圖方案一
    、方案二、方案三或94年8月12日複丈成果圖方案分割。
二、被告則以：被告丙○○、戊○○、丁○○、乙○○均吾意分
    割系爭土地，但因原告為保護自己權益堅持委任律師為代理
    人，自93年10月至94年8月間，被告等人多次連絡邀請原告
    見面協商分割事宜，原告皆拒絕直接與被告磋商分割方案，
    致無法達成分割協議。上開土地經當庭抽籤決定分得位置，
    被告認抽籤過程及結果公平合理，請依抽籤結果為裁判分割
    。原告起訴請求分割共有物，乃全因原告就其權益不肯退讓
    之個人因素所致，故訴訟費用應由原告全數負擔等語為辯。
    並聲明：新竹縣竹東鎮○○段第35地號、35之1地號田地，
    請依兩造於94年7月21日抽籤所得位置分割。
三、兩造不爭執之事項：
（一）坐落新竹縣竹東鎮○○段35地號、35之1地號土地為兩造
      所共有，原告應有部分均為4分之1，各被告之應有部分則
      均為16分之3。
（二）系爭土地地目為田，依農業發展條例第16條之規定，得予
      分割。系爭2筆土地使用目的上並無不能分割之情事，且
      兩造就系爭2筆土地亦無不分割之特約。
四、本件兩造主要爭執之處，在於系爭土地應如何分割，始符兩
    造之最佳利益。按共有物之分割，依共有人協議之方法行之
    。分割之方法，不能協議決定者，法院得因任何共有人之聲
    請命為左列之分配：一以原物分配於各共有人，二變賣共有
    物，以價金分配於各共有人，民法第824條第1項定有明文。
    查本件共有物之分割，以原物分割較符兩造利益。分割方法
    之酌定得依以下因素考量：
（一）系爭2筆土地相鄰，土地之西側均與寬度約3公尺，供作道
      路使用之新竹縣竹東鎮○○段第9地號土地鄰接，系爭2筆
      土地均可通行上開道路，業經本院於94年4月22日至現場
      勘驗明確。故本件系爭2筆土地應採取分割線與道路幾近
      垂直之分割方法，使各筆分割後之土地均與道路相接，始
      符兩造之最佳利益。
（二）原告雖請求將系爭2筆土地合併分割，以使分得土地較為
      方整，避免土地過於狹長。惟合併分割土地，除須土地相
      鄰，共有人應有部分比例相同外，尚須得全體共有人之同
      意，始得為之。被告等人陳明不願將系爭2筆土地合併分
      割，則本院僅得就新竹縣竹東鎮○○段35地號土地及35之
      1 地號土地分別加以分割。
（三）考量同上段35地號、35之1地號土地依分割線與道路幾近
      垂直之方式分別分割後，各筆面臨道路之機會均等，且兩
      造應有部分土地面積除原告略大16分之1外，餘均相同，
      故本院認被告所為抽籤決定取得位置之主張，尚能均衡兩
      造之利益，符合公平原則，爰依兩造於94年7月21日當庭
      抽籤之結果，分別分割系爭2筆土地，分割方法如主文第1
      、2項所示。
五、本件共有物之分割，乃消滅共有關係，使各共有人取得各自
    獨立使用分得所有物之權能，對各共有人而言，均屬有利，
    由其中一造負擔訴訟費用，均非公平。故本院認裁判費之負
    擔，應依兩造共有比例定之，爰判決如主文第3項所示。
六、兩造其餘主張或舉證，經審酌後，認與本件判決結果，均不
    生影響，爰不一一論述。
七、裁判費負擔之依據：民事訴訟法第80條之1。
中　　華　　民　　國　　94　　年　　9　　 月　　7　　日
                  民事第一庭    法　官　蔡孟芳
以上正本係照原本作成。
如對本判決上訴，須於判決送達後20日內向本院提出上訴狀。
中　　華　　民　　國　　94　　年　　9　　 月　　7　　日
                                書記官　曾秀貞
